臺灣高雄地方法院刑事判決　　　　　　95年度簡上字第1247號
上　訴　人
即　被　告　甲○○
上　訴　人
即　被　告　丁○
上列上訴人因妨害名譽案件，不服臺灣高雄地方法院高雄簡易庭
95年度簡字第5034號第一審判決（聲請簡易判決處刑案號：臺灣
高雄地方法院檢察署95年度偵字第19180 號），提起上訴，本院
判決如下：
    主  文
原判決撤銷。
甲○○、丁○共同公然侮辱人，各處拘役貳拾日，如易科罰金，
以銀元參佰元即新臺幣玖佰元折算壹日。
    事  實
一、甲○○與丁○因友人告知戊○○向外表示二人有曖昧關係，
    遂於民國94年10月11日下午，共同至高雄縣仁武鄉○○村○○街47巷12號戊○○所經營之「世界外語補習班」，欲質問
    戊○○，適因薛麗開車接送學生返家，甲○○與丁○乃駕車
    尾隨，於同日下午4 時20分許，見戊○○將車停於高雄縣仁
    武鄉○○村○○街42號附近，丁○即下車並趨前質問戊○○
    ，與戊○○發生口角，並抓扯戊○○胸部，以腳踢戊○○右
    腿（傷害部分已判決確定）。拉扯過程中，甲○○亦下車，
    並與丁○共同基於公然侮辱人之犯意聯絡，在華南街42號前
    馬路邊此一不特定人得共聞共見之場所，由甲○○公然以「
    戊○○姓什麼的、各式各樣的姓都可以幹」等語侮辱戊○○
    。而丁○亦以「你給人家幹」等侮辱性言詞辱罵戊○○，足
    生損害於戊○○之名譽。嗣經在場之學生家長乙○○制止，
    甲○○與丁○始離去。
二、案經戊○○訴由臺灣高雄地方法院檢察署檢察官偵查並聲請
    簡易判決處刑。
    理  由
一、證人乙○○、高江貴蘭及莊美花於偵訊中之證詞，係屬被告
    以外之人於審判外之陳述，依刑事訴訟法第159 條第1 項之
    規定，本不得做為證據，惟按被告以外之人於偵查中向檢察
    官所為之陳述，除顯有不可信之情況者外，得為證據，刑事
    訴訟法第159 條之1 第2 項定有明文。本院審酌上開陳述均
    係在檢察官前所做成，並均有具結擔保其陳述之正確性，並
    無何顯不可信之情況，依前開法條意旨，自得做為證據。
二、訊據被告甲○○及丁○固坦承曾於前開時地與告訴人戊○○
    發生爭執，然均矢口否認有何公然侮辱之犯行，並辯稱渠等
    未說過上開言語云云。經查：證人即告訴人戊○○於本院審
    理中陳稱：被告2 人在上開地點叫罵稱「給人家幹」「大家
    都可以幹」，並說了劉、賴、黃等姓氏，被告2 人係一起罵
    ，所說的都差不多等語明確，核與證人乙○○於本院審理中
    之證言相符（分見本院96年2 月6 日審判筆錄第4 頁以下、
    第6 頁以下）。而證人乙○○與被告2 人並無仇怨，當無設
    詞誣陷被告2 人之理，其證言應堪採信。且告訴人曾向被告
    2 人之友人高江貴蘭及莊美花稱被告2 人係「狗男女」、被
    告丁○「討客兄」等語，告訴人並向路竹之友人傳述前開話
    語等情，亦據證人高江貴蘭、莊美花於偵訊中結證屬實（分
    見95年度他字第1750號卷宗第22頁以下、第27頁以下）。是
    被告2 人確有動機向告訴人尋釁辱罵。由上所述，被告2 人
    前開犯行，已足認定。被告2 人雖辯稱並未說過前開言語，
    然與前開證據均不相適，尚難採信。被告2 人又辯稱告訴人
    刻意將本件公然侮辱及另案傷害分別提告。欲請求賠償金云
    云，然此僅涉及告訴人權利之行使，不能以此作為渠等未為
    前開犯行之論據。被告2 人復辯稱本件已歷經8 件不同案號
    之案件加以審理，有違一事不再理之原則云云，然其所提出
    之案號，分別為如事實欄所示與本件同時發生之傷害案件之
    歷審相關案號（由臺灣高雄地方法院檢察署之偵字案至本院
    合議庭之簡上字案號及附民之案號），該案件於不同機關自
    然會有不同之案號，其實仍僅係一案件。而該案之犯罪時間
    雖與本案相同，然係論處被告2 人傷害告訴人之行為，與本
    件之公然侮辱顯非同一行為，並非裁判上一罪而有同一案件
    關係。故本案未為該案判決效力所及，並無被告所稱一事不
    再理之違法，渠等此部辯解亦不足採。綜上所述，本件事證
    明確，被告2 人之犯行均堪以認定。
二、按行為後「法律有變更」者，適用行為時之法律，但行為後
    之法律有利於行為人者，適用最有利於行為人之法律，現行
    刑法第2 條第1 項定有明文。本條係規範行為後新舊法比較
    適用之準據法，本身並無新舊法比較之問題，應先敘明。而
    該條所指「法律變更」與法律修正之概念有別；所謂法律變
    更應係指因法律修正而「刑罰」有實質之更異而言（如修正
    後新舊法法定本刑輕重變更或犯罪構成要件寬嚴不同），始
    有依上開規定為準據法而比較適用新法或舊法之問題。如新
    舊法處罰之輕重仍然相同（例如僅形式上修正法律用語或條
    次移列），並無有利或不利之情形，即無適用上開規定為比
    較之餘地，自應依一般法律適用之原則，適用現行、有效之
    裁判時法論處，最高法院95年度台上字第6159號判決闡釋甚
    明。故法律修正時，應先辨明修正之法律是否出現「法律有
    變更」之情形。若修正前後法律之「構成要件」及「法律效
    果」均相同，此時並無法律變更，自不生依刑法第2 條第1
    項加以比較之問題（最高法院95年度第21次刑事庭會議決議
    參照）。反之，若修正後該法律規定之「構成要件」或「法
    律效果」有所不同，即屬法律變更，則應為新舊法之比較，
    縱令比較後適用新舊法處罰之輕重相同，亦需依刑法第2 條
    第1 項之規定適用法律，與前開未經刑法第2 條第1 項之比
    較而逕行適用裁判時法之情形，迥然有別。又新舊法比較時
    應就罪刑有關之共犯、未遂犯、想像競合犯、牽連犯、連續
    犯、結合犯，以及累犯加重、自首減輕暨其他法定加減原因
    （如身分加減）與加減比例等一切情形，本於統一性及整體
    性原則，綜其全部罪刑之結果而為比較，有最高法院95年度
    刑事庭第8 次會議決議可資參照。本件被告行為後，刑法及
    刑法施行法均於95年7 月1 日修正施行，本院將本件所涉及
    法律變更需綜合比較之法條及單純法律修正無新舊法比較問
    題之法條，分述如下：
(一)被告行為後，刑法第339 條第1 項詐欺罪罰金刑之上限並未
    因上開修正而變動，惟最低度刑部分，依修正前刑法第33條
    第5 款規定罰金為1 元以上，經折算為新臺幣後，為新臺幣
    3 元以上，而修正後刑法第33條第5 款規定罰金為新臺幣
    1000元以上，新舊法之刑度寬嚴有別，應為新舊法比較。比
    較之結果，新法之最低度刑較舊法為高，應以舊法有利於被
    告。
(二)刑法修正後，將修正前刑法第28條之「實施」修正為「實行
    」，排除陰謀共同正犯與預備共同正犯，其構成要件已有變
    動，自屬法律變更，本件被告2 人有犯意聯絡及行為分擔，
    且已著手於犯罪行為，屬實行構成要件之正犯，不論依修正
    前或現行刑法第28條之規定，均構成共同正犯，新法對被告
    並無有利之處。
(三)綜上所述，新法對被告並無有利之處，前開修正之處應適用
    修正前之舊法。
(四)又刑法施行法雖增定第1 條之1 ，提高刑法分則編罰金刑之
    上限，然參諸本條立法理由：「……考量新修正之刑法施行
    後，不再適用現行法規所定貨幣單位折算新臺幣條例，為使
    罰金數額趨於一致，避免衍生新舊法比較適用問題，以緩和
    實務適用法律之衝擊，於不變動罰金數額之前提下，爰為第
    2 項規定。」，可知本條之規定，即在於避免就罰金之提高
    比較新舊法。且依本條規定，將罰金貨幣單位改為新臺幣，
    再予提高30倍，等於依罰金罰鍰提高標準條例第1 條前段提
    高10倍後，折算為新臺幣之金額，故實際上並無變更，而不
    在法律變更比較新舊法之列，本件自應逕行適用刑法施行法
    第1 條之1 ，附此敘明。
三、核被告2 人所為，係犯刑法第309 條第1 項之公然侮辱罪。
    被告2 人有犯意聯絡及行為分擔，應論以共同正犯。原審認
    被告2 人罪證明確，予以論罪科刑，固非無見。然其認定被
    告丁○另以「戊○○討客兄，討到我先生」等語侮辱戊○○
    ，尚有未合（詳如後述）。被告2 人以渠等未為公然侮辱之
    犯行為由提起上訴，雖無理由，然原判決既有前揭可議之處
    ，自應由本院予以撤銷改判。爰審酌被告2 人公然以不堪入
    耳之言詞侮辱告訴人，傷害告訴人名譽，犯後否認犯行，態
    度難認良好，然渠等之動機係因告訴人先向渠等之友人傳述
    渠等有不倫戀情，一時氣憤難耐，並非無端惡意攻訐，及其
    犯罪之動機、目的、手段等一切情狀，量處如主文所示之刑
    。查被告行為後，刑法歷經前開修正，修正前刑法第41條之
    規定為銀元1 元以上3 元以下，又修正前罰金罰鍰提高標準
    條例第2 條規定易科罰金就其原定數額提高為100 倍折算1
    日，即銀元100 元以下300 元以下，折算為新臺幣後，最高
    得以銀元300 元即新臺幣900 元折算1 日，而依修正後之刑
    法第41條，則係以新臺幣1000 元 、2000元或3000元折算一
    日，罰金罰鍰提高標準條例第2條 刪除，無須提高倍數，是
    新法最低之折算金額仍較舊法為高，兩相比較，自以舊法有
    利於被告，應適用修正前之舊法諭知易科罰金之折算標準。
四、公訴意旨另略以：被告丁○於前開時地，以「戊○○討客兄
    ，討到我先生」等語公然侮辱告訴人，涉有刑法第309 條第
    1 項之公然侮辱罪嫌。惟按犯罪事實應依證據認定之，無證
    據不得認定其犯罪事實，刑事訴訟法第154 條第2 項定有明
    文。再按認定犯罪事實所憑之證據，雖不以直接證據為限，
    間接證據亦包括在內，然無論直接證據或間接證據，其為訴
    訟上之證明，須於通常一般之人均不致有所懷疑，而得確信
    其為真實之程度者，始得據為有罪之認定，倘其證明尚未達
    此一程度，而有合理之懷疑存在而無從使事實審法院得有罪
    之確信時，即應由法院為諭知被告無罪之判決，此觀最高法
    院76年台上字第4986號判例自明。公訴人認被告涉犯上開罪
    刑，無非係以證人乙○○於偵訊中之證言為據。然證人乙○○於本院審理證稱被告丁○所罵之語句為「給人家幹」，告
    訴人戊○○亦於本院審理中證稱被告丁○所使用之言語為「
    大家都可以幹」，並說了劉、賴、黃等姓氏，被告2 人係一
    起罵，所說的都差不多等語明確。是證人2 人均未曾提及被
    告丁○曾以「討客兄」等語公然侮辱告訴人，且告訴人並無
    配偶，被告丁○是否會以「討客兄」之言語辱罵，更屬有疑
    。是本院對此尚有合理懷疑。此外，復查無其他證據足使本
    院行程被告丁○曾為此部犯行之確信，揆諸前開說明，本應
    為無罪之諭知，然此部份若成罪，與前開有罪部分有接續犯
    之實質上一罪關係，爰不另為無罪之諭知，附此敘明。
據上論斷，應依刑事訴訟法第455 條之1 第1 項、第3 項、第36
9 條第1 項前段、第364 條、第299 條第1 項前段，刑法第2 條
第1 項前段、第309 條第1 項，修正前刑法第28條、第41條第1
項前段，刑法施行法第1 條之1 ，修正前罰金罰鍰提高標準條例
第2條前段，判決如主文。
本案經檢察官丙○○到庭執行職務。
中　　華　　民　　國　　96　　年　　2 　　月　　16　　日
                  刑事第九庭    審判長法　官   王啟明
                                      法　官   陳建和
                                      法  官   王奕勛
以上正本證明與原本無異。
不得上訴。
中　　華　　民　　國　　96　　年　　2 　　月　　16　　日
　　　　　　　　　　　　　　　　　　　書記官    陳心儀
